---
title: "Tratamento de dados CadUnico municipal"
output: github_document
---

```{r setup, include=FALSE}
knitr::opts_chunk$set(echo = TRUE)
```
## Informações gerais

O código abaixo foi criado pela Vigilância Socioassistencial municipal de Palhoça com o objetivo de inserção dos dados municipais extraídos do CECAD no R.  Os arquivos baixados do CECAD foram salvos em uma pasta com o nome "Original_fevereiro_2017", pelo conteúdo com o qual trabalhei ser referente ao mês de fevereiro.

###Arquivos compactados
Os arquivos baixados do CECAD são compactados, em formato ".zip", sendo possível descompactá-lo utilizando algum software instalado no computador, ou até mesmo com novas versões do Windows e Officce, que realizam essa ação automaticamente.  
Porém, também é possível descompactar arquivos com o próprio R. Para tal, exemplifico com o códido abaixo. Importante destacar que renomeei os arquivos ".zip" com os nomes "domicilio" e "pessoa", respectivamente para as planilhas com informações familiares e informações individuais.  
Outra informação, é importante informar ao R em qual pasta está o arquivo. Para descobrir qual a pasta (diretório) com a qual o R está trabalhando no momento utilize a função getwd() e para alterar para a pasta (diretório) desejado basta utilizar a função setwd().

```{r eval=FALSE}
# setwd("~/ <informar aqui o caminho de pastas até a que contém os arquivos que serão utilizados>")
unzip("domicilio.zip")
unzip("pessoa.zip")
```

 
### Pacotes
Inicialmente informo ao R que serão utilizados os pacotes "readr" e "dplyr", os quais já devem estar instalados. Caso não tenha algum dos pacotes listado no RStudio em Packages, basta seguir operação descrita em Install.

```{r eval=FALSE}
library(readr)
library(dplyr)
```

### Puxar os arquivos de dados para dentro do R

Com o código abaixo o R lê os arquivos e eles são alocados em duas variáveis, "domicilio" para o arquivo "domicilio.csv", e "pessoa" para o arquivo "pessoa.csv". Renomeei as planilhas para facilitar o uso e os nomes atribuídos foram uma escolha pessoal, podendo ser alterados. Mas, destaca-se que esses nomes serão utilizados em diversos momentos ao longo do tratamento dos dados, assim, caso decida alterar os nomes, terá de fazê-lo em todos os locais que aparecerem.  
Com a função "select" escolho variáveis, no caso numeradas por colunas. Com o sinal "-" informo que estas variáveis, ou, colunas, devem ser excluídas. Realizo este procedimento por não ter interesse nas variáveis destas colunas.



```{r eval=FALSE}
domicilio <- read_delim("~/ <informar o caminho de pastas até a que contém os arquivos que serão utilizados>",
                        ";",escape_double = FALSE,
                        col_types = cols(dat_atual_fam = col_date(format = "%Y-%m-%d"),
                                         dat_cadastramento_fam = col_date(format = "%Y-%m-%d")),
                        trim_ws = TRUE) %>%
  select(c(-1,-5:-7,-12:-14,-16:-20,-40,-43,-46,-59,-61,-63))
pessoa <- read_delim("~/cadunico/Original_fevereiro_2017/pessoa.csv", 
                     ";", escape_double = FALSE, trim_ws = TRUE) %>%
  select(c(-1,-3,-5,-7,-12,-13,-16,-17,-23:-25,-27:-33,-35:-46,-64,-66:-67))
```



### Redefinir classes de variáveis

As variáveis podem ser lógicas (logical), textos (character), numéricas (integer), categóricas (factor), sendo que as categóricas podem ser ordenadas. A definição de classes permite empregar métodos para análise dos dados.

#### Redefinindo classes para informações domiciliares / familiares

```{r eval=FALSE}
domicilio$fx_rfpc = factor(domicilio$fx_rfpc,
                           levels = c(1:4),
                           ordered = TRUE,
                           labels = c("R$<77,00",
                                      "77,01<R$<154,00",
                                      "154,01<R$<1/2 sal.minimo",
                                      "R$>1/2 sal. minimo"))
domicilio$marc_pbf = factor(domicilio$marc_pbf,
                            levels = c(0,1),
                            labels=c("Nao","Sim"))
domicilio$cod_local_domic_fam = factor(domicilio$cod_local_domic_fam,
                                       levels = c(1,2),
                                       labels = c("Urbanas","Rural"))
domicilio$cod_especie_domic_fam = factor(domicilio$cod_especie_domic_fam,
                                         levels = c(1:3),
                                         labels=c("Particular Permanente",
                                                  "Particular Improvisado",
                                                  "Coletivo"))
domicilio$cod_material_piso_fam = factor(domicilio$cod_material_piso_fam,
                                         levels = c(1:7),
                                         labels=c("Terra","Cimento",
                                                  "Madeira Aproveitada",
                                                  "Madeira Aparelhada",
                                                  "Ceramica, Lajota ou pedra",
                                                  "Carpete","Outro"))
domicilio$cod_material_domic_fam = factor(domicilio$cod_material_domic_fam,
                                          levels = c(1:8),
                                          labels=c("Alvenaria/tijolo com revestimento",
                                                   "Alvenaria/tijolo sem revestimento",
                                                   "Madeira aparelhada",
                                                   "Taipa revestida",
                                                   "Taipa nao revestida",
                                                   "Madeira Aproveitada",
                                                   "Palha","Outro material"))
domicilio$cod_abaste_agua_domic_fam = factor(domicilio$cod_abaste_agua_domic_fam,
                                             levels = c(1:4),
                                             labels=c("Rede geral de distribuicao",
                                                      "Poco ou nascente",
                                                      "Cisterna","Outra forma"))
domicilio$cod_escoa_sanitario_domic_fam = factor(domicilio$cod_escoa_sanitario_domic_fam,
                                                 levels = c(1:6),
                                                 labels=c("Rede coletora de esgoto ou pluvial",
                                                          "Fossa septica",
                                                          "Fossa rudimentar",
                                                          "Vala a ceu aberto",
                                                          "Direto para um rio, lago ou mar",
                                                          "Outra forma"))
domicilio$cod_destino_lixo_domic_fam = factor(domicilio$cod_destino_lixo_domic_fam,
                                              levels = c(1:6),
                                              labels=c("Coletado diretamente",
                                                       "Coletado indiretamente",
                                                       "Queimado ou enterrado na propriedade",
                                                       "Jogado em terreno baldio",
                                                       "Jogado em rio ou mar",
                                                       "Outro destino"))
domicilio$cod_iluminacao_domic_fam = factor(domicilio$cod_iluminacao_domic_fam,
                                            levels = c(1:6),
                                            labels=c("Eletrica com medidor proprio",
                                                     "Eletrica com medidor comunitario",
                                                     "Eletrica sem medidor",
                                                     "Oleo, queroseno ou gas",
                                                     "Vela","Outra forma"))
domicilio$cod_calcamento_domic_fam = factor(domicilio$cod_calcamento_domic_fam,
                                            levels = c(1:3),
                                            labels=c("Total",
                                                     "Parcial",
                                                     "Inexistente"))
domicilio$ind_parc_mds_fam = factor(domicilio$ind_parc_mds_fam,
                                    levels = c(101,201,
                                               202,203,
                                               204,205,
                                               301,302,
                                               303,304,
                                               305,306,
                                               0),
                                    labels=c("Familia cigana","Familia extrativista",
                                             "Familia de pescadores artesanais",
                                             "Familia pertencente a comunidade de Terreiro",
                                             "Familia ribeirinha",
                                             "Familia agricultores familiares",
                                             "Familia assentada da reforma agraria",
                                             "Familia benefi. do Prog. Nac. de Credito Fundiario",
                                             "Familia acampada",
                                             "Familia atingida por empreendimento de infraestrutura",
                                             "Familia de preso do Sistema Carcerario",
                                             "Familia catadores de material reciclavel",
                                             "Nenhuma"))
domicilio[,c("cod_agua_canalizada_fam",
             "cod_banheiro_domic_fam",
             "cod_familia_indigena_fam",
             "cod_indigena_reside_fam",
             "ind_familia_quilombola_fam")] <- lapply(domicilio[,c("cod_agua_canalizada_fam",
                                                                   "cod_banheiro_domic_fam",
                                                                   "cod_familia_indigena_fam",
                                                                   "cod_indigena_reside_fam",
                                                                   "ind_familia_quilombola_fam")],
                                                      factor,levels = c(1,2),
                                                      labels = c("Sim","Nao"))
```

#### Redefinindo classes para informações pessoais / indivíduos

```{r eval=FALSE}
pessoa$cod_sexo_pessoa = factor(pessoa$cod_sexo_pessoa,
                                levels = c(1,2),
                                labels = c("Masculino","Feminino"))
pessoa$cod_parentesco_rf_pessoa = factor(pessoa$cod_parentesco_rf_pessoa,
                                         levels = c(1:11),
                                         labels = c("Responsavel pela unidade familiar",
                                                    "Conjuge ou companheiro","Filho(a)",
                                                    "Enteado(a)","Neto(a) ou Bisneto(a)",
                                                    "Pai ou mae", "Sogro","Irmao ou irma",
                                                    "Genro ou nora","Outro parente",
                                                    "Nao parente"))
pessoa$cod_raca_cor_pessoa = factor(pessoa$cod_raca_cor_pessoa,
                                    levels = c(1:5),
                                    labels = c("Branca","Preta",
                                               "Amarela","Parda",
                                               "Indigena"))
pessoa$cod_local_nascimento_pessoa = factor(pessoa$cod_local_nascimento_pessoa,
                                            levels = c(1:3),
                                            labels = c("Neste municipio",
                                                       "Outro municipio",
                                                       "Outro pais"))
pessoa$cod_certidao_registrada_pessoa = factor(pessoa$cod_certidao_registrada_pessoa,
                                               levels = c(1:4),
                                               labels = c("Com registro em cartorio e com Certidao",
                                                          "Com registro em cartorio, mas sem Certidao",
                                                          "Nao","Nao sabe"))
pessoa$fx_idade = factor(pessoa$fx_idade,ordered = TRUE,
                         levels = c(0:12),
                         labels = c("0 a 4","5 a 6","7 a 15",
                                    "16 a 17","18 a 24","25 a 34",
                                    "35 a 39","40 a 44","45 a 49",
                                    "50 a 54","55 a 59","60 a 64",
                                    "maior que 65"))
pessoa$ind_frequenta_escola_memb = factor(pessoa$ind_frequenta_escola_memb,
                                          levels = c(1:4),
                                          labels = c("Rede publica",
                                                     "Rede particular",
                                                     "Ja frequentou",
                                                     "Nunca frequentou"))
pessoa$cod_curso_frequenta_memb = factor(pessoa$cod_curso_frequenta_memb,ordered = TRUE,
                                         levels = c(1:14),
                                         labels = c("Creche",
                                                    "Pre-escola(exceto CA)",
                                                    "Classe de alfabetizacao",
                                                    "Ensino Fundamental regular-8 anos",
                                                    "Ensino Fundamental regular-9 anos",
                                                    "Ensino Fundamental especial",
                                                    "Ensino Medio regular",
                                                    "Ensino Medio especial",
                                                    "Ensino Fundamental EJA-1 a 4",
                                                    "Ensino Fundamental EJA-5 a 8",
                                                    "Ensino Medio EJA",
                                                    "Alfabetizacao para adultos-Mobral",
                                                    "Superior,Aperfeicoamento,Especializacao, Mestrado,Doutorado",
                                                    "Pre-vestibular"))
pessoa$cod_curso_frequentou_pessoa_memb = factor(pessoa$cod_curso_frequentou_pessoa_memb,ordered = TRUE,
                                                 levels = c(1:15),
                                                 labels = c("Creche",
                                                            "Pre-escola (exceto CA)",
                                                            "Classe de Alfabetizacao-CA",
                                                            "Ensino Fundamental 1-4, Elementar (Primario)",
                                                            "Ensino Fundamental 5-8, Meio 1 ciclo (Ginasial)",
                                                            "Ensino Fundamental -9 anos",
                                                            "Ensino Fundamental especial",
                                                            "Ensino Medio, 2 grau,Medio 2 ciclo (Cient,Tec, Normal)",
                                                            "Ensino Medio especial",
                                                            "Ensino Fundamental EJA -1 a 4",
                                                            "Ensino Fundamental EJA -5 a 8",
                                                            "Ensino Medio EJA",
                                                            "Superior,Aperf,Espec, Mestrado,Doutorado",
                                                            "Alfabetizaco para adultos-Mobral",
                                                            "Nenhum"))
pessoa$cod_principal_trab_memb = factor(pessoa$cod_principal_trab_memb,levels = c(1:11),
                                        labels = c("Autonomo",
                                                   "Trabalhador temporario rural",
                                                   "Empregado sem CT assinada",
                                                   "Empregado com CT assinada",
                                                   "Trabalhador domestico sem CT assinada",
                                                   "Trabalhador domestico com CT assinada",
                                                   "Trabalhador nao remunerado",
                                                   "Militar ou servidor publico",
                                                   "Empregador",
                                                   "Estagiario",
                                                   "Aprendiz"))
pessoa$cod_contato_parente_memb = factor(pessoa$cod_contato_parente_memb,
                                         levels = c(1:6),
                                         labels = c("Todo dia",
                                                    "Toda semana",
                                                    "Todo Mes",
                                                    "Todo ano",
                                                    "Quase nunca",
                                                    "Nunca"))
pessoa$cod_cart_assinada_memb = factor(pessoa$cod_cart_assinada_memb,
                                       levels = c(1:3),
                                       labels = c("Sim","Nao","Nao sabe"))
pessoa[,c("cod_ano_serie_frequenta_memb",
          "cod_ano_serie_frequentou_memb")] <-lapply(pessoa[,c("cod_ano_serie_frequenta_memb",
                                                               "cod_ano_serie_frequentou_memb")],
                                                     factor,levels = c(1:10),
                                                     labels = c("Primeiro",
                                                                "Segundo","Terceiro",
                                                                "Quarto","Quinto",
                                                                "Sexto","Setimo",
                                                                "Oitavo","Nono",
                                                                "Curso nao-seriado"))
pessoa[,c("ind_trabalho_infantil_pessoa",
          "cod_deficiencia_memb",
          "cod_sabe_ler_escrever_memb",
          "cod_escola_local_memb",
          "cod_concluiu_frequentou_memb",
          "cod_trabalhou_memb",
          "cod_afastado_trab_memb",
          "cod_agricultura_trab_memb",
          "cod_trabalho_12_meses_memb",
          "cod_vive_fam_rua_memb")] <- lapply(pessoa[,c("ind_trabalho_infantil_pessoa",
                                                        "cod_deficiencia_memb",
                                                        "cod_sabe_ler_escrever_memb",
                                                        "cod_escola_local_memb",
                                                        "cod_concluiu_frequentou_memb",
                                                        "cod_trabalhou_memb",
                                                        "cod_afastado_trab_memb",
                                                        "cod_agricultura_trab_memb",
                                                        "cod_trabalho_12_meses_memb",
                                                        "cod_vive_fam_rua_memb")],
                                                   factor,levels = c(1,2),
                                                   labels = c("Sim","Nao"))
pessoa[,c("marc_sit_rua",
          "marc_pbf",
          "ind_def_cegueira_memb",
          "ind_def_baixa_visao_memb",
          "ind_def_surdez_profunda_memb",
          "ind_def_surdez_leve_memb",
          "ind_def_fisica_memb",
          "ind_def_mental_memb",
          "ind_def_sindrome_down_memb",
          "ind_def_transtorno_mental_memb",
          "ind_ajuda_nao_memb",
          "ind_ajuda_familia_memb",
          "ind_ajuda_especializado_memb",
          "ind_ajuda_vizinho_memb",
          "ind_ajuda_instituicao_memb",
          "ind_ajuda_outra_memb",
          "ind_dormir_rua_memb",
          "ind_dormir_albergue_memb",
          "ind_dormir_dom_part_memb",
          "ind_outro_memb",
          "ind_motivo_perda_memb",
          "ind_motivo_ameaca_memb",
          "ind_motivo_probs_fam_memb",
          "ind_motivo_alcool_memb",
          "ind_motivo_desemprego_memb",
          "ind_motivo_trabalho_memb",
          "ind_motivo_saude_memb",
          "ind_motivo_pref_memb",
          "ind_motivo_outro_memb",
          "ind_motivo_nao_sabe_memb",
          "ind_ativ_com_escola_memb",
          "ind_ativ_com_coop_memb",
          "ind_ativ_com_mov_soc_memb",
          "ind_ativ_com_nao_sabe_memb",
          "ind_ativ_com_nao_resp_memb",
          "ind_atend_cras_memb",
          "ind_atend_creas_memb",
          "ind_atend_centro_ref_rua_memb",
          "ind_atend_inst_gov_memb",
          "ind_atend_inst_nao_gov_memb",
          "ind_atend_hospital_geral_memb",
          "ind_dinh_const_memb",
          "ind_dinh_flanelhinha_memb",
          "ind_dinh_carregador_memb",
          "ind_dinh_catador_memb",
          "ind_dinh_servs_gerais_memb",
          "ind_dinh_pede_memb",
          "ind_dinh_vendas_memb",
          "ind_dinh_outro_memb",
          "ind_dinh_nao_resp_memb",
          "ind_atend_nenhum_memb")] <- lapply(pessoa[,c("marc_sit_rua",
                                                        "marc_pbf",
                                                        "ind_def_cegueira_memb",
                                                        "ind_def_baixa_visao_memb",
                                                        "ind_def_surdez_profunda_memb",
                                                        "ind_def_surdez_leve_memb",
                                                        "ind_def_fisica_memb",
                                                        "ind_def_mental_memb",
                                                        "ind_def_sindrome_down_memb",
                                                        "ind_def_transtorno_mental_memb",
                                                        "ind_ajuda_nao_memb",
                                                        "ind_ajuda_familia_memb",
                                                        "ind_ajuda_especializado_memb",
                                                        "ind_ajuda_vizinho_memb",
                                                        "ind_ajuda_instituicao_memb",
                                                        "ind_ajuda_outra_memb",
                                                        "ind_dormir_rua_memb",
                                                        "ind_dormir_albergue_memb",
                                                        "ind_dormir_dom_part_memb",
                                                        "ind_outro_memb",
                                                        "ind_motivo_perda_memb",
                                                        "ind_motivo_ameaca_memb",
                                                        "ind_motivo_probs_fam_memb",
                                                        "ind_motivo_alcool_memb",
                                                        "ind_motivo_desemprego_memb",
                                                        "ind_motivo_trabalho_memb",
                                                        "ind_motivo_saude_memb",
                                                        "ind_motivo_pref_memb",
                                                        "ind_motivo_outro_memb",
                                                        "ind_motivo_nao_sabe_memb",
                                                        "ind_ativ_com_escola_memb",
                                                        "ind_ativ_com_coop_memb",
                                                        "ind_ativ_com_mov_soc_memb",
                                                        "ind_ativ_com_nao_sabe_memb",
                                                        "ind_ativ_com_nao_resp_memb",
                                                        "ind_atend_cras_memb",
                                                        "ind_atend_creas_memb",
                                                        "ind_atend_centro_ref_rua_memb",
                                                        "ind_atend_inst_gov_memb",
                                                        "ind_atend_inst_nao_gov_memb",
                                                        "ind_atend_hospital_geral_memb",
                                                        "ind_dinh_const_memb",
                                                        "ind_dinh_flanelhinha_memb",
                                                        "ind_dinh_carregador_memb",
                                                        "ind_dinh_catador_memb",
                                                        "ind_dinh_servs_gerais_memb",
                                                        "ind_dinh_pede_memb",
                                                        "ind_dinh_vendas_memb",
                                                        "ind_dinh_outro_memb",
                                                        "ind_dinh_nao_resp_memb",
                                                        "ind_atend_nenhum_memb")],
                                                  factor,levels = c(0,1),
                                                  labels = c("Nao","Sim"))
pessoa[,c("cod_tempo_rua_memb",
          "cod_tempo_cidade_memb")] <- lapply(pessoa[,c("cod_tempo_rua_memb",
                                                        "cod_tempo_cidade_memb")],
                                              factor,ordered=TRUE,
                                              levels = c(1:6),
                                              labels = c("ate 06 meses",
                                                         "entre 06 meses e 1 ano",
                                                         "entre 1 e 2 anos",
                                                         "entre 2 e 5 anos",
                                                         "entre 5 e 10 anos",
                                                         "mais de 10 anos"))
```

### Limpar e organizar bairros

Os cadastradores, por vezes, podem cometer pequenos erros de grafia ao registrarem o nome do bairro no qual a família reside, e com isso o R entende cada versão do nome do bairro como uma localidade diferente. Para organizar isso é necessário verificar quais são os nomes utilizados para os bairro no município e, localizados erros, proceder com a correção.  
Para compreensão do código é importante notar o sinal utilizado "<-". O conteúdo que está a direita da seta é o nome correto do bairro que será usado para corrigirtodos os locais em que houver algum dos nomes que estão à esquerda da seta, ou seja, os nomes que estão errados.  
Destaque especial para "NA", que é um padrão do R utilizado para indicar valor ausente. Abaixo, ele é também utilizado para substituir nomes que não tinham nenhuma correlação com os bairros do município, não sendo passíveis de uso. 

```{r eval=FALSE}
bairro<-as.character(domicilio[,4])
bairro[bairro==""|bairro=="13"|bairro=="20373705764"|bairro==""|bairro=="RINCAO"]<-NA
bairro[bairro=="nome_errado"|bairro=="nome_errado"]<-c("nome_correto")

domicilio[,4]<-as.factor(bairro)  
rm(bairro)
```

### Selecionar dados atualizados

Para dados atualizados são considerados os cadastros realizados ou atualizados a até 02 anos da data da análise.  Seleção de dados domiciliares / famíliares atualizados

```{r eval=FALSE}
atual_domicilio <- domicilio[domicilio$dat_atual_fam>"2015-04-01",]
```

Seleção de dados individuais / membros das famílias, atualizados


```{r eval=FALSE}
atual_pessoa<-semi_join(pessoa,atual_domicilio,by="cod_familiar_fam")
```
